臺灣高等法院刑事判決　　　　　　　 100年度上訴字第1605號
上　訴　人　臺灣臺北地方法院檢察署檢察官
上　訴　人
即　被　告　鄭凱文
上列上訴人因被告偽造文書等案件，不服臺灣臺北地方法院99年
度訴字第1898號，中華民國100年5月2日第一審判決（起訴案號
：臺灣臺北地方法院檢察署99年度偵字第25187號），提起上訴
，本院判決如下：
    主  文
上訴駁回。
    事  實
一、鄭凱文與1 名不詳真實姓名、年籍之詐欺集團成年成員，共
    同意圖為自己不法之所有，基於詐欺取財及意圖供冒用身分
    使用，基於行使偽造國民身分證、偽造私文書、偽造特種文
    書之犯意聯絡，於民國99年4 月5 日晚間某時，在臺中火車
    站，提供自身2 種樣式之證件照片電子檔予1 名不詳姓名、
    年籍之詐欺集團成年成員，以供共同偽造「蔡杰晃」國民身
    分證1 張（其上蓋有偽造之「內政部印」之公印文1 枚）及
    國民健康保險卡各1 張【上開偽造「蔡杰晃」國民身分證（
    含偽造公印文）及全民健康保險卡部分，業經臺灣板橋地方
    法院檢察署檢察官以99年度偵字第11804 號向板橋地方法院
    提起公訴，不在本院審理範圍內】，藉以冒用「蔡杰晃」之
    身分詐取財物。嗣鄭凱文於99年4 月6 日某時許，取得偽造
    之蔡杰晃國民身分證及國民健康保險卡各1 張後，即與上開
    詐欺集團之成年成員共同意圖為自己不法之所有，承前詐欺
    取財之犯意，冒用蔡杰晃身分，分別於如附表所示之時、地
    ，向遠傳電信股份有限公司門市（下稱遠傳電信）申辦0000
    000000門號、向中華電信股份有限公司門市（下稱中華電信
    ）申辦0000000000門號，及向威寶電信股份有限公司台中漢
    口特約中心（下稱威寶電信）申辦0000000000、0000000000
    門號，共4 個行動電話門號使用，且於各次申請門號時，均
    分別提供前開已換貼自己照片之偽造「蔡杰晃」國民身分證
    及全民健康保險卡而行使，復於各該行動電話申請書及相關
    申請文件上，偽簽如附表所示之「蔡杰晃」署名，偽作係「
    蔡杰晃」本人申辦門號之用意而行使，使前開各家電信公司
    分別誤信為蔡杰晃本人申辦，而交付各該門號之SIM 卡予鄭
    凱文，足以生損害於蔡杰晃、上開各電信公司、戶政機關及
    國民健康保險局對於年籍資料管理之正確性。鄭凱文則於申
    辦後旋即將上揭詐得門號之SIM 卡交付予前開詐欺集團利用
    。後因蔡杰晃接獲各警察機關之通知到案說明，並比對鄭凱
    文在另案所留存之證件影本，始發覺所存證件照片均為同一
    人，始查悉上情。
二、案經蔡杰晃訴請臺灣臺北地方法院檢察署檢察官偵查起訴。
    理  由
一、上開犯罪事實，業據被告鄭凱文於原審及本院審理時坦承不
    諱（見原審卷第57頁反面、第72頁反面、本院100年7月6日
    審判程序筆錄)，並核與告訴人蔡杰晃於警詢中所指訴之情
    節相符（見99年度他字第9637號卷，下稱他卷第22頁至第23
    頁、第73頁），且有告訴人未申請中華電信門號切結書影本
    （見他卷第25頁）、中華電信公司臺中營運處99年10月4日
    函暨所附0000000000號行動電話門號申請書、偽造雙證件影
    本、切結書影本、真實身分證影本（見他卷第48-1頁至第51
    頁、第52頁、第53頁、第54頁）、告訴人未申請威寶電信門
    號切結書影本（見他卷第31頁）、0000000000號行動電話服
    務申請書與所附偽造雙證件影本、暢打專案同意書（見他卷
    第33頁、第34頁、第35頁）、0000000000號行動電話服務申
    請書與所附偽造雙證件影本、暢打專案同意書（見他卷第36
    頁、第37頁、第38頁）、告訴人未申請遠傳電信門號切結書
    影本（見他卷第28 頁）、0000 000000號行動電話服務申請
    書與所附偽造雙證件影本、暢打專案同意書（見他卷第46頁
    至第47頁、第48頁）、告訴人之真實身分證及健保卡影本（
    見他卷第75頁至第77-1頁）等件附卷可憑，是被告前開任意
    性自白有上開證據足資佐證，堪認與事實相符，應予採信。
    綜上，本案事證明確，被告犯行洵堪認定，應予依法論罪科
    刑。
二、論罪科刑部分：
（一）核被告所為，均係犯刑法第216 條、第210 條之行使偽造
      私文書罪；刑法第216 條、第212 條之行使特種文書罪；
      戶籍法第75條第2 項行使偽造國民身分證罪；刑法第339
      條第1 項之詐欺取財罪。至起訴書證據及所犯法條欄中雖
      載有「第218條（行使偽造身分證公印文部分）」，惟參
      諸刑法相關規定，可知刑法第216條之規範範圍僅包含行
      使第210條至第215條之文書，且刑法第218條第1項亦僅處
      罰偽造公印或公印文之行為，並未包含行使之犯行在內，
      是上開記載顯屬誤載，應予敘明。
（二）就如附表所示之被害人中華電信、威寶電信、遠傳電信遭
      詐騙及上開偽造私文書後持以行使、行使偽造之「蔡杰晃
      」國民身分證、健保卡等犯行部分，被告均係基於犯意聯
      絡與上開不詳姓名、年籍之成年詐欺集團成員分擔實行犯
      罪，均為共同正犯。而被告於如附表編號2 所示之時、地
      ，先後偽造如附表編號2 所示之第三代行動電話服務申請
      書及行動電話業務服務契約，均係基於同一犯罪目的所為
      ，侵害之法益同一，各行為間之獨立性極為薄弱，依一般
      社會健全觀念，應視為數個舉動之接續施行，合為包括之
      一行為予以評價，自應視為接續犯而成立單純之偽造私文
      書一罪。另被告於如附表編號3 、4 所示之期間內，陸續
      2 次偽造如附表編號3 、4 所示之「蔡杰晃」署名在如附
      表編號3 、4 所示之文件後持以行使，均使威寶電信陷於
      錯誤，以詐取如附表編號3 、4 所示財物等行為，時、地
      均密接，且侵害法益均同一，依一般社會觀念，上開行使
      偽造私文書及詐欺取財行為，難以強行分割，在刑法評價
      上，應視為數個舉動之接續施行，是均為接續犯。且被告
      在如附表所示之文件上，偽造如附表所示「蔡杰晃」之署
      名，係偽造私文書之部分行為，而偽造私文書之低度行為
      亦應為行使偽造私文書之高度行為所吸收，是均不另論罪
      。
（三）就附表編號1 所示犯行部分，被告行使偽造私文書、行使
      偽造特種文書、行使偽造身分證與詐欺取財等犯行，屬於
      一行為觸犯數罪名之想像競合犯，是應依刑法第55條規定
      ，從罪刑較重之行使偽造私文書罪論處。就附表編號2 所
      示犯行部分，被告行使偽造私文書、行使偽造特種文書、
      行使偽造身分證與詐欺取財等犯行，屬於一行為觸犯數罪
      名之想像競合犯，是應依刑法第55條規定，從罪刑較重之
      行使偽造私文書罪論處。就附表編號3 、4 所示犯行部分
      ，被告行使偽造私文書、行使偽造特種文書、行使偽造身
      分證與詐欺取財等犯行，亦屬於一行為觸犯數罪名之想像
      競合犯，是應依刑法第55條規定，從罪刑較重之行使偽造
      私文書罪論處。此外，被告所犯上開行使偽造私文書3 罪
      間，犯意個別，行為互殊，應予分論併罰。
三、原審認被告罪證明確，適用戶籍法第75條第2項，刑法第11
    條前段、第28條、第216條、第210條、第212條、第339條第
    1 項、第55條、第51條第5款、第41條第1項前段、第219條
    ，刑法施行法第1條之1之規定，及審酌被告於行為時，年紀
    已超過27歲，應具有相當程度之智識、社會閱歷及法治觀念
    ，卻與上開詐欺集團聯絡，並持偽造「蔡杰晃」之身分證、
    健保卡，偽以告訴人之名義，申請如附表所示之各家行動電
    話門號，已分別觸犯上開犯罪，實生損害「蔡杰晃」及如附
    表所示公司，實屬不該，且所生危害程度非微，暨因被告於
    原審審理中坦承全部犯行，已知悔悟，是其犯後態度非劣等
    一切情狀，分別量處有期徒刑3月、3月及4月，併均諭知易
    科罰金之折算標準，且定應執行刑有期徒刑6月，併諭知易
    科罰金之折算標準。復說明如附表所示各該文件上之「蔡杰
    晃」簽名，均係偽造之署押，又無證據證明業已滅失，則不
    問屬於犯人與否，爰依刑法第219條規定，宣告沒收。至如
    附表所示之文件，雖均係偽造之私文書，但於分別向附表所
    示之電信公司申請行動電話時，業均已交付與上開公司收受
    ，則該等文書之所有權於實施犯罪之當時應已移轉予上開公
    司，應已不再屬被告或其他詐欺集團成員所有，自不得予以
    沒收。
四、原審認事用法及量刑均無不當，公訴人上訴意旨略以：「原
    審判處被告應執行有期徒刑6月，固非無見，惟告訴人因被
    告之行使偽造文書及詐欺犯行，致告訴人受有諸多困擾，先
    後至各電信公司查詢並澄清自身清白，復受通知、傳喚而先
    後至各司法警察機關、地方檢察署接受詢問及訊問，甚至告
    訴人名下之行動電話遭司法警察監聽，被告復以告訴人名義
    申請金融帳戶而涉及詐欺，致告訴人名下帳戶遭警示而無法
    為金融活動，嚴重影響告訴人之名譽，並對告訴人之生活形
    成莫大困擾。被告雖坦承犯行，然係基於客觀證據明確下所
    不得不為，而被告就共犯部分並未坦白，致司法警察難以續
    為偵查，難認其犯後態度良好。而原審僅分別判處被告有期
    徒刑3月、3月及4月，並定應執行刑6月，顯與其罪不相當，
    而有量刑過輕之不當」；被告上訴意旨則指摘「原判決量刑
    過重」云云。惟按量刑之輕重，係屬事實審法院得依職權自
    由裁量之事項，苟已斟酌刑法第57條各款所列情狀，而未逾
    越法定刑度，不得遽指為違法。原判決就被告犯罪情節，已
    在事實欄明白認定，及於理由欄詳加論斷，且明審酌被告
    於行為時已超過27歲，具有相當程度之智識、社會閱歷及法
    治觀念，仍與詐欺集團聯絡，並持偽造之身分證、健保卡，
    偽以告訴人之名義，申請如附表所示之各家行動電話門號，
    所生危害程度非微，惟被告已於原審審理中坦承全部犯行，
    知所悔悟，認其犯後態度非劣等一切情狀，分別判處有期徒
    刑3月、3月及4月，並定應執行刑6月，且諭知易科罰金之折
    算標準，難謂有何不當。原審就刑罰裁量職權之行使，既未
    逾越法律所規定之範圍，亦無濫用權限之情形，殊不能任意
    指摘原審量刑有何不妥，檢察官及被告之上訴，難認有理由
    ，均應予駁回。
據上論斷，應依刑事訴訟法第368條，判決如主文。
本案經檢察官張啟彬到庭執行職務。
中    華    民    國    100    年    7    月    13    日
                  刑事第一庭審判長法  官   葉騰瑞
                                  法  官   彭政章
                                  法  官   莊明彰
以上正本證明與原本無異。
如不服本判決，應於收受送達後10日內向本院提出上訴書狀，其
未敘述上訴之理由者並得於提起上訴後10日內向本院補提理由書
（均須按他造當事人之人數附繕本）「切勿逕送上級法院」。
                                  書記官   黃郁珊
中    華    民    國   100    年    7     月    13    日
附表：
┌──┬─────┬────┬──────┬────┬─────┬─────┐
│編號│申辦之行動│申辦日期│申辦地點（門│詐得財物│偽造文件之│偽造之署押│
│    │電話門號  │        │市公司）    │        │名稱      │          │
├──┼─────┼────┼──────┼────┼─────┼─────┤
│ 1  │中華電信  │99年4月 │臺中市西屯區│SIM卡1張│行動電話/ │「蔡杰晃」│
│    │0000000000│11日    │漢口路2段888│        │第三代行動│署押1枚   │
│    │號        │        │之1號1樓    │        │通信業務申│          │
│    │          │        │            │        │請書      │          │
├──┼─────┼────┼──────┼────┼─────┼─────┤
│ 2  │遠傳電信  │99年4月6│臺北市某地  │SIM卡1張│第三代行動│「蔡杰晃」│
│    │0000000000│日      │            │        │電話服務申│署押2枚   │
│    │號        │        │            │        │請書      │          │
│    │          │        │            │        ├─────┼─────┤
│    │          │        │            │        │行動電話業│「蔡杰晃」│
│    │          │        │            │        │務服務契約│署押1枚   │
├──┼─────┼────┼──────┼────┼─────┼─────┤
│ 3  │威寶電信  │99年4月 │臺中市西屯區│SIM卡1張│行動電話服│「蔡杰晃」│
│    │0000000000│11日    │漢口路2段255│        │務申請書  │署押1枚   │
│    │號        │        │號（臺中漢口│        ├─────┼─────┤
│    │          │        │特約服務中心│        │暢打專案同│「蔡杰晃」│
│    │          │        │）          │        │意書      │署押1枚   │
├──┼─────┼────┼──────┼────┼─────┼─────┤
│ 4  │威寶電信  │同上    │同上        │SIM卡1張│行動電話服│「蔡杰晃」│
│    │0000000000│        │            │        │務申請書  │署押1枚   │
│    │號        │        │            │        ├─────┼─────┤
│    │          │        │            │        │暢打專案同│「蔡杰晃」│
│    │          │        │            │        │意書      │署押1枚   │
├──┴─────┴────┴──────┼────┼─────┼─────┤
│                  總              計    │SIM卡4張│          │「蔡杰晃」│
│                                        │        │          │署押8枚   │
└────────────────────┴────┴─────┴─────┘